臺灣高等法院刑事判決　　　　　　　　　　　　　九十年度上更(一)字第九九號
　　上　訴　人　甲○○
　　即　被　告
　　　　　　　　乙○○
　　共　　　同
右上訴人因殺人未遂案件，不服臺灣士林地方法院八十七年度訴字第六一一號，中華
民國八十八年一月十二日第一審判決（起訴案號：臺灣士林地方法院檢察署八十七年
度偵字第二七四三號），提起上訴，本院判決後經最高法院發回，本院判決如左：
    主  文
原判決關於甲○○、乙○○部分撤銷。
乙○○共同傷害人之身體，累犯，處有期徒刑陸月，如易科罰金，以參佰元折算壹日
。
甲○○共同傷害人之身體，累犯，處有期徒刑參月，如易科罰金，以參佰元折算壹日
。
菜刀貳把沒收。
    事  實
一、乙○○於民國八十一年間曾因施用毒品案件，經臺灣高等法院判處有期徒刑三年
    二月確定，復於八十二年間因過失傷害案件，經臺灣台南地方法院法院判處有期
    徒刑四月確定，二案經接續執行合併計算刑期後於八十四年六月七日假釋，所餘
    刑期縮短後於八十六年一月九日屆滿，未經撤銷假釋；甲○○於八十二年間曾因
    槍砲彈藥刀械管制條例案件，經臺灣臺北地方法院判處有期徒刑六月確定，於八
    十二年八月十七日易科罰金執行完畢。甲○○、乙○○原在臺北市○○○路○段
    一二０號前經營小吃攤販，八十七年三月六日清晨五時三十分許，乙○○之友人
    葉坤山酒後在該處附近即臺北市○○○路○段一一０號連俊男經營之小吃攤與其
    舅父楊明福發生爭執，葉坤山於氣憤下，逕至乙○○、甲○○攤位上擅取菜刀乙
    把，持向楊明福作勢威嚇，適為在鄰攤消費之丙○○、劉啟學、游光裕及黃聰吉
    等人勸阻，並搶下葉坤山手握之菜刀交由連俊男取回並返還乙○○及甲○○。未
    久，葉坤山復攜帶傘兵刀乙把，欲再尋楊明福理論，楊明福等人見狀即先閃避，
    而丙○○等人即再次將葉坤山抓住並奪下傘兵刀，將之壓制於路側計程車旁（葉
    坤山被訴殺人未遂部分業經原審法院判決無罪確定，另經原審法院以恐嚇罪判處
    有期徒刑五月確定）。乙○○及甲○○因認丙○○等人欺壓葉坤山，乃上前質問
    ，然因丙○○等人並未放開葉坤山，雙方即發生爭執，嗣經解釋而暫告平息，乙○○、甲○○即走回攤位，此時劉啟學持敲破之酒瓶、丙○○亦持椅子追打乙○○、甲○○（丙○○、劉啟學傷害部分業經台灣士林地方法院另案判決不受理確
    定），乙○○、甲○○遭追打返回攤位上各取渠等所有之菜刀乙把，旋即共同基
    於傷害之犯意聯絡，分別持刀揮砍、抵擋，劉啟學、丙○○見狀向後逃散，惟丙○○於逃跑中不慎跌倒，為乙○○、甲○○追及，乙○○即持刀在前揮舞，丙○○以腿抵擋因而受有左下腿外側深大切裂傷（三十公分×十公分×五公分）合併
    腓骨頭開放性骨折、脛骨脊片骨折、肌皮斷裂、前脛動脈斷裂、腓總神經斷裂、
    左膝側副韌帶斷裂、右膝（五公分×一公分×十一公分）切裂傷急性出血，另黃
    聰吉、游光裕見乙○○欲砍傷丙○○，亦分別自所駕之計程車上取出棒球棍毆打
    乙○○、甲○○（黃聰吉、游光裕亦經原審法院另案判決不受理確定），甲○○
    則逃至附近巷內躲避，旋經警方獲報趕抵現場制止並當場查獲乙○○。
二、案經丙○○訴由臺北市政府警察局大同分局報請臺灣士林地方法院檢察署檢察官
    偵查起訴。
    理  由
一、訊據被告甲○○、乙○○對於彼等於前揭時地因葉坤山酒後滋事而與告訴人丙○○等人發生衝突，丙○○並遭乙○○持菜刀砍傷等事實，固均坦承不諱，惟辯稱
    當時係告訴人丙○○等四人欲毆打葉坤山，彼等過去勸阻，丙○○及另一人即持
    椅子、空酒瓶予以追打，彼等退回攤位分別取刀自衛，丙○○等仍繼續持椅子毆
    打，被告乙○○不得已才拿刀反抗並於半蹲下劃到丙○○乙刀，隨後亦遭另二名
    男子以鋁棒毆打，並非存心殺害丙○○，被告甲○○則持刀揮舞抵擋後即逃離現
    場，丙○○遭殺傷時並不在場等語。經查：
（一）本案係肇因於被告乙○○之友人葉坤山酒後與其舅父楊明福發生糾紛，而二度
      持刀滋擾，分別經告訴人丙○○及其友人劉啟學、黃聰吉、游光裕予以勸阻及
      壓制，被告乙○○及甲○○上前勸阻，始與丙○○等人發生衝突等情，業經被
      告乙○○、甲○○供明，核與告訴人乙○○及證人劉啟學、黃聰吉、游光裕、
      連俊男、鄭芷宏、黃坤煌等人所供述之情形大致相符，而葉坤山被訴殺人未遂
      部分業經原審法院判決無罪確定，另經原審法院八十八年度易字第一三０三號
      刑事判決以恐嚇罪判處有期徒刑五月確定等事實，亦有各該判決書在卷可稽。
（二）次查告訴人丙○○確係遭被告乙○○持菜刀砍傷之事實，亦為被告乙○○坦承
      不諱，並經告訴人丙○○、證人連俊男、劉啟學、鄭芷宏、黃聰吉、游光裕等
      人指述在卷，告訴人丙○○確受有左下腿外側深大切裂傷（三十公分×十公分
      ×五公分）合併腓骨頭開放性骨折、脛骨脊片骨折、肌皮斷裂、前脛動脈斷裂
      、腓總神經斷裂、左膝側副韌帶斷裂、右膝（五公分×一公分×十一公分）切
      裂傷急性出血之傷害，亦有驗傷診斷書、慶生醫院八十七年九月一日慶醫總字
      第一０六三號函暨所附之病歷影本、及照片二張在卷可稽。
（三）證人連俊男、劉啟學、游光裕於警訊及偵查中雖供稱被告乙○○、甲○○係持
      刀隨同葉坤山前往砍殺丙○○等語，然查：(1)被告乙○○已堅決供稱係遭丙○○等人持酒瓶及椅子毆打後，才返回攤位持菜刀抵抗等語，核與同案被告甲○○所供述之情節相符。(2)告訴人丙○○於偵查及原審中已供稱被告二人以為彼
      等欺侮葉坤山，經解釋後後被告二人走回去，但劉啟學不知何故又與被告等發
      生爭吵並走到被告攤位前，其拉劉啟學回來，後來被告各拿一把菜刀衝出來等
      語（偵字第二七四三號卷第三十九頁反面至第四十頁，原審卷第四十八頁正、
      反面），由此已可知被告並非隨同葉坤山持刀主動前往砍殺告訴人。其後丙○○於本院前審時供稱「... 劉啟學就拿二支瓶子衝過去，乙○○及甲○○在攤
      位上拿菜刀出來..。」，「劉啟學瓶子有敲破」等語（上訴字卷第九十四頁反
      面、第九十七頁），嗣於本院審理時則供稱發生爭執後其朋友先拿酒瓶敲碎跑
      過去，被告拿刀出來，其他朋友拿木棍，其拿椅子追過去，當時很亂，係雙方
      互毆等語（上更一字卷第四十八頁）。(3)另查證人鄭芷宏在告訴人丙○○被訴
      傷害案件偵查中數次證稱：甲○○、乙○○過來瞭解並勸架，之後丙○○等人
      有人敲破酒瓶、有人拿起椅子要打人，一群人就開始互毆，亦打起來就有人拿
      刀出來等語（士林地檢署八十八年偵續字第一四七號第二十七頁反面、第二十
      八頁、第四十一頁），證人黃坤煌亦證稱：其對於如何發生糾紛並不清楚，看
      到時已經打起來，一群人拿棒球棍打被告等後，被告等就拿刀出來抵抗等語（
      偵續字第一四七號卷第四十頁反面），證人鄭仲欽則證稱：葉坤山拿折疊刀進
      來後被計程車司機拉開，甲○○、乙○○又一起來勸架，突然計程車司機就拿
      椅子和酒瓶打二人，被告二人被追打到攤位拿起菜刀，計程車司機見狀就跑，
      被告二人追計程車司機，其中一位跑最慢跌倒，其他計程車司機到車上拿球棒
      約三、四支，乙○○拿刀砍跌倒那位計程車司機，其他司機就拿球棒反追過來
      打乙○○，他們二人是先砍隨即被球棒打，而甲○○則被追打到巷子去，他們
      二人有被椅子打到，甚至有的是被丟的等語綦詳（偵續字第一四七號第五十三
      頁），業經本院調取該案卷核閱無訛，並有該案卷影本可憑。(4)綜合上述告訴
      人丙○○及證人鄭芷宏、黃坤煌、鄭仲欽之供述以觀，被告等係遭告訴人丙○○及劉啟學先持酒瓶及椅子追打後，始返回攤位持刀相抗，事實已臻明確。
（四）被告乙○○雖辯稱係告訴人丙○○持椅子毆打時，為反抗而半蹲劃到告訴人一
      刀等語。然告訴人丙○○迭次指稱其係逃跑跌倒後以腿踢抵擋致腿部遭砍傷（
      偵字第二七四三號卷第三十九頁反面、原審卷第四十八頁反面、上訴字卷第九
      十四頁反面至九十五頁反面、偵字第一一一四九號卷第二十八頁反面、八十九
      年度易字第九八六號卷第五十一頁、本院卷第四十七頁），核與證人鄭芷宏、
      黃聰吉、鄭仲欽證述之情形一致（偵字第二七四三號卷第三十四頁、第六十頁
      反面、第六十一頁、偵續字第一四七號卷第五十三頁），且告訴人之傷勢係在
      左大腿外側及右膝，與告訴人指稱遭砍傷之情形相符，足見告訴人此部分之指
      述與事實相符，被告乙○○所辯尚不足採信。
（五）被告甲○○雖辯稱其遭毆打後退回攤位取刀揮舞抵擋，隨即逃離現場，並未砍
      傷告訴人等語。查告訴人丙○○雖無法明確指稱是否遭被告甲○○砍傷，其餘
      在場各目擊證人除證稱被告乙○○持刀砍傷告訴人外，亦均未指證被告甲○○
      持刀砍殺告訴人；惟告訴人已多次指稱跌倒遭砍傷時被告甲○○亦站在其身旁
      等情在卷可稽（偵字第二七四三號卷第三十九頁反面、原審卷第四十八頁反面
      、上訴字卷第九十四頁反面、第九十五頁反面），證人黃聰吉亦證稱告訴人跌
      到後遭二個人圍住等語（偵字第二七四三號卷第六十頁反面、第六十一頁反面
      ），證人連俊男、鄭芷宏在警訊中均稱告訴人係遭被告二人殺傷（偵字第二七
      四三號卷第二十一頁、二十二頁反面），證人鄭仲欽證稱被告二人持刀追計程
車司機等語（偵續字第一四七號卷第五十三頁），再參諸被告甲○○亦自承曾
      取刀揮舞抵擋等情綜合以觀，本案雖無法證明被告甲○○亦有持刀砍傷告訴人
      之犯行，然其確曾與被告乙○○共同持刀揮舞追逐告訴人，且告訴人跌倒遭砍
      傷時其亦在場亦屬灼然。至於證人黃坤煌於本院前審時雖證稱告訴人被砍傷時
      ，被告甲○○已跑到巷子去等語（上訴字卷第四十八頁反面、第五十二頁），
      然而證人鄭仲欽已經證稱當時情形為「乙○○拿刀砍跌倒那位計程車司機，而
      其他司機就拿球棒又追過來打乙○○，他們二人（指被告二人）是先砍隨即被
      球棒打，而甲○○則被追打到巷子去。」等語極為明確（偵續字第一四七頁第
      五十四頁），由此可見被告二人係在告訴人遭砍傷後才遭他人以球棒毆打，而
      被告甲○○亦係在告訴人受傷、遭其他司機以球棒追打時始逃離現場，被告甲○○所辯顯屬推諉之詞，而證人黃坤煌之上開證言之時間點亦與實情未盡吻合
      ，不足資為有利於被告甲○○之論據。
（六）被告二人雖係先遭告訴人及劉啟學以破酒瓶及椅子毆打而持刀抵抗，然而告訴
      人及劉啟學見被告等持刀後已向後逃跑，被告二人猶持刀追趕，且被告乙○○
      在告訴人跌倒並無攻擊動作之情形下仍持刀揮舞，顯然係基於傷害之犯意下手
      ，並非單純防衛而已；又被告甲○○雖無法證明有持刀砍傷告訴人之行為，然
      其既與被告乙○○共同持刀追趕告訴人，且於告訴人遭砍傷時在場，其與被告
      乙○○間顯然有共同傷害之犯意聯絡及行為分擔。至於被告二人雖因遭告訴人
      及其友人之毆打，致被告乙○○受有左側腰部淤傷、左大腿外側瘀血腫、左小
      腿擦傷併瘀血、右上膊外側瘀血之傷害，被告甲○○受有左中指掌指關節腫痛
      、左前臂擦挫傷、右眼眶部挫傷瘀血腫之傷害，有診斷證明書可按，然被告二
      人與告訴人等人雙方既係各自基於傷害之犯意互有攻擊行為，被告等所受之傷
      害仍不能資為被告二人係出於正當防衛之論斷，被告等辯稱係正當防衛乙節自
      無可採。
（七）綜上所述，本案事證明確，被告二人之犯行應堪認定。
二、核被告二人所為，均係犯刑法第二百七十七條第一項之罪。公訴意旨雖認被告二
    人係犯刑法第二百七十一條第二項、第一項之殺人未遂罪，原判決則認被告等係
    犯重傷未遂罪，惟按刑法上殺人未遂罪、重傷害未遂罪、及傷害罪之區別，在於
    行為人有無殺人之故意、使人重傷之故意、或普通傷害之故意為斷，至於被害人
    所受傷勢之多寡輕重，或可供為犯意之參考，然不能據為絕對之標準。按告訴人
    所受之傷勢雖非輕微，然事後已大致痊癒，行走正常，並無喪失肢體功能之重傷
    程度，已據告訴人供明在卷，又被告等係在遭受攻擊後始持刀相抗，丙○○受傷
    之部位均在下肢膝下部位，依一般人之認識，尚非屬足以致人生命發生立即危害
    之要害處，且係因丙○○以腿踢擋菜刀，重力相加所致，而當時丙○○已跌坐於
    地，果被告等確有意致丙○○於死地，自可輕易朝向丙○○頭、頸、胸、腹等要
    害處下刀，然彼等卻未如此為之；並參酌渠等與丙○○素無怨隙，僅為聲援友人
    即同案被告葉坤山而出手，應不致有欲置人於死或重傷之犯意，又丙○○之傷勢
    係因以腿踢擋菜刀而集中在下肢，在此雙方互動位置變化及動作混亂之際，亦無
    法證明被告等有毀敗丙○○下肢機能之故意，尚難僅以丙○○因前開傷勢導致急
    性出血而曾由醫院發出病危通知，及受傷部位均在下肢，即遽認被告二人有何殺
    人或重傷之犯意，公訴意旨尚有未洽，惟起訴之基本社會事實相同，自應依法變
    更起訴法條。被告二人相互間有共同之犯意聯絡及行為分擔，均屬共同正犯。被
    告乙○○於八十一年間曾因施用毒品案件，經本院判處有期徒刑三年二月確定，
    復於八十二年間因過失傷害案件，經臺灣台南地方法院法院判處有期徒刑四月確
    定，二案經接續執行合併計算刑期後於八十四年六月七日假釋，所餘刑期縮短後
    於八十六年一月九日屆滿，未經撤銷假釋；被告甲○○於八十二年間曾因槍砲彈
    藥刀械管制條例案件，經臺灣臺北地方法院判處有期徒刑六月確定，於八十二年
    八月十七日易科罰金執行完畢，有本院被告全國前案紀錄表可徵，彼等逾五年之
    內在犯有期徒刑以上之本罪，均應依累犯之規定加重其刑。
三、原判決對被告二人論科固非全然無見，惟查被告二人應僅負普通傷害罪責，已如
    前述，原判決以重傷未遂罪論科，尚嫌未洽，又被告甲○○雖應負共犯責任，然
    尚無法證明其有持刀砍傷告訴人之犯行，原判決認被告甲○○亦有持刀砍殺告訴
    人之犯行，其認定事實亦與卷內事證不盡相符。被告等提起上訴，否認犯罪，雖
    無理由，然原判決既有可議，自屬無法維持，應由本院將原判決撤銷，另為適法
    之諭知；爰審酌被告二人係因友人葉坤山酒後滋事牽連，又係先遭告訴人等攻擊
    後始予反擊，及告訴人所受之傷勢非輕，被告二人亦分別遭毆打受傷，事後業與
    告訴人成立和解，賠償告訴人新台幣二十萬元，告訴人並已表明不願訴究，有和
    解書及撤回告訴狀可憑（告訴人於本院審理時提出撤回告訴狀，在第一審辯論終
    結後，已不生撤回告訴之效力），犯罪後態度良好，及被告二人犯案情節之輕重
    差別等一切情狀，分別量處如主文第二、三項所示之刑，以示儆懲。被告等行為
    後刑法第四十一條已於九十年一月十二日修正公布生效，將原定須犯最重本刑為
    三年以下有期徒刑以下之刑之罪，而受六月以下有期徒刑或拘役之宣告，始得易
    科罰金之規定，修正為犯最重本刑為五年以下有期徒刑以下之刑之罪，而受六月
    以下有期徒刑或拘役之宣告者，均得易科罰金，相比較之下，自以適用修正後之
    規定有利於被告，並依修正後之規定諭知易科罰金之折算標準。
四、被告二人持用之菜刀二把，係被告二人所有供犯罪所用之物，雖未扣案，然不能
    證明已經滅失而不存在，一併宣告沒收。
五、被告乙○○經合法傳喚，無正當理由不到庭，爰不待其陳述，逕行判決。
據上論斷，應依刑事訴訟法第三百六十九條第一項前段、第三百六十四條、第二百九
十九條第一項前段、第三百七十一條、第三百條、刑法第二百七十七條第一項、第二
十八條、第四十七條、第二條第一項前段、第四十一條第一項前段、第三十八條第一
項第二款、罰金罰鍰提高標準條例第一條前段、第二條，判決如主文。
本案經檢察官賴俊雄到庭執行職務。
中      華      民      國    九十一    年      二      月    二十六    日
                              臺灣高等法院刑事第二十三庭
                                  審判長法  官 黃  瑞  華
                                        法  官 雷  雯  華
                                        法  官 宋      祺
右正本證明與原本無異。
檢察官如不服本判決應於收受送達後十日內向本院提出上訴書狀，其未敘述上訴之理
由者並得於提起上訴後十日內向本院補提理由書（均須按他造當事人之人數附繕本）
。
被告不得上訴。
                                        書記官 蔡  慧  娟
中      華      民      國    九十一    年      三      月      六      日
附錄：本判決論罪科刑法條全文
      刑法第二百七十七條第一項
傷害人之身體或健康者，處三年以下有期徒刑、拘役或一千元以下罰金。
